【裁判字號】    99,交聲,602
【裁判日期】    991130
【裁判案由】    聲明異議
【裁判全文】
臺灣嘉義地方法院交通事件裁定         99年度交聲字第602號
原處分機關  交通部公路總局嘉義區監理所
異  議  人  黃土牆
代  理  人  黃美琪
上列異議人即受處分人因違反道路交通管理處罰條例案件，對於
原處分機關即交通部公路總局嘉義區監理所中華民國99年10月20
日所為之處分（嘉監裁字第裁70－L00000000號裁決書）聲明異
議，本院裁定如下：
    主    文
原處分撤銷。
黃土牆不罰。
    理    由
一、原處分意旨略以：異議人即受處分人黃土牆於民國99年7月2
    5日下午4時40分許，駕駛車牌號碼RO- 3302號自小客貨車，
    由嘉義縣水上鄉寬士村出發，由西往東方向行經寬士村崎仔
    頭22-201號前，右轉嘉義縣水上鄉民生社區方向時，適有陳
    良讚所騎乘車牌號碼TLK- 267號輕型機車搭載其配偶陳周素
    霞由上開民生社區，由南往北方向駛至上開寬士村崎仔頭22
    -201號前左轉寬士村方向，2 車因發生擦撞，陳良讚所騎機
    車倒地致陳良讚及陳周素霞受傷，本件交通事故係異議人左
    方車未暫停讓右方車先行所致，因認異議人違反道路交通安
    全規則肇事致人受傷，依道路交通管理處罰條例第61條第3
    項規定，裁處異議人記違規點數3點。
二、聲明異議意旨略以：事故發生當時，異議人所駕駛前揭自小
    客貨車尚在直行中，非轉彎車；另陳良讚騎乘前揭機車未靠
    右行駛，方係本案肇事主因，為此聲明異議，請求撤銷原處
    分等語。
三、按「汽車駕駛人，駕駛汽車違反道路交通安全規則、第三十
    三條之管制規則，因而肇事致人受傷者，記違規點數三點；
    致人重傷者，吊扣其駕駛執照三個月至六個月。」、「汽車
    除行駛於單行道或指定行駛於左側車道外，在未劃分向線或
    分向限制線之道路，應靠右行駛。」、「汽車行駛至交岔路
    口，其行進、轉彎，應依下列規定：…；同為直行車或轉彎
    車者，左方車應暫停讓右方車先行。」道路交通管理處罰條
    例第61條第3項，及道路交通安全規則第95條第1 項、第102
    條第1項第2款分別定有明文。又就上開道路交通安全規則第
    102條第1項第2 款規定內容觀之，所謂「同為轉彎車，左方
    車應暫停讓右方車先行」，顯係就汽車行駛至交岔路口，且
    於兩車行經路徑有交叉點而可能發生碰撞之情形而為規定，
    蓋若兩車未至交叉路口或兩車行經路線並無交叉，自無暫停
    禮讓他車先行之問題，且道路交通安全規則之制定，除維持
    交通秩序，確保用路人之安全外，亦有維持行車順暢之目的
    ，故若兩車無發生碰撞之可能，自無須暫停禮讓他車先行，
    職是若碰撞地點非在交岔路口範圍內或雖同為轉彎車，然兩
    車行經路線並無交叉之情形，當無上開規定之適用至為明確
    。經查：
(一)證人陳良讚於99年7月25日下午4時40分許，騎乘車牌號碼TL
    K- 267號輕型機車搭載其配偶陳周素霞由嘉義縣水上鄉民生
    社區，由南往北方向駛至嘉義縣水上鄉寬士村崎仔頭22-201
    號前左轉寬士村方向之道路，適異議人黃土牆亦駕駛車牌號
    碼RO- 3302號自小客貨車，由嘉義縣水上鄉寬士村出發，由
    西往東方向行經寬士村崎仔頭22- 201號前，2車發生擦撞，
    陳良讚所騎機車倒地致陳良讚右腳受傷及陳周素霞受有左髖
    部扭傷、左膝內側韌帶拉傷及左膝挫傷等情，業據異議人於
    本院調查時陳稱：「（問：有無在99年7月25日下午4時40分
    開車號RO- 3302號自小客貨車經嘉義縣水上鄉寬士村崎子頭
    22之201號前?）有」、「我從寬士村要右轉民生社區，但還
    沒有轉彎就和證人陳良讚騎的機車相撞。我靠右沿別人房子
    邊邊行駛，還沒到路口就發生事故。」等語明確（見本院卷
    第50頁），核與證人陳良讚於本院調查時證稱：「有無在99
    年7月25日下午4時40分開車號RO- 3302號自小客貨車經嘉義
    縣水上鄉寬士村崎子頭22之201號前?）有，我騎車載我太太
    陳周素霞，我當天從民生社區左轉彎到寬士村我的住處。」
    、「（問：你左轉彎時發生何事？）我和黃土牆發生碰撞，
    我機車左前車頭和黃土牆開的車頭前保險桿發生碰撞，我的
    右腳受傷，我太太陳周素霞左腳受傷。」等語相符（見本院
    卷第48頁），復有異議人與證人陳良讚2 人警局談話筆錄、
    道路交通事故現場圖、嘉義榮民醫院診斷證明書各1 份及嘉
    義縣警察局道路交通事故現場照片8 張在卷可佐（見本院卷
    第12、18至25、53頁），故上開事實堪以認定。
(二)又按「一、劃設有停止線而有燈光號誌兩種設施之交岔路口
    應自停止線起算。二、一般交岔路口未劃設停止線，又無裝
    設號誌燈，其路口範圍通常係指人行道白線或路面邊緣之延
    長或連接線所圍之面積。」，此有交通部67年5 月18日交路
    (67)字第05341 號函文足資參照。查嘉義縣水上鄉寬士村崎
    仔頭22- 201號前為三岔路口，上開路口未劃設停止線，又
    無裝設號誌燈，且未繪製人行道白線等情，有道路交通事故
    調查報告表（見本院卷第13頁），復有上開事故現場照片可
    稽，故其路口範圍，應為路面邊緣之延長或連接線所圍之面
    積。準此，就道路交通事故現場圖觀之，異議人自小客貨車
    與證人陳良讚之機車發生碰撞地點，顯非處於事故現場圖所
    繪上開3 條道路邊緣之延長或連接線所圍之面積範圍內，參
    以證人陳良讚於本院調查時證稱：我機車左轉彎後就馬上和
    異議人開的車發生碰撞。發生碰撞地點是我左轉彎要到寬士
    的路才撞到，不是在現場圖所示的三叉路路口，但三叉路口
    和碰撞地點沒差多遠，約1 公公尺半，該三叉路口沒有紅綠
    燈等語（見本院卷第49頁），及道路交通事故調查報告表亦
    明載事故位置在交岔路口附近而非交岔路口內（見本院卷第
    13頁），足徵上開事故位置顯非位於交岔路口，自無道路交
    通安全規則第102條第1項第2 款「左方車應暫停讓右方車先
    行」規定之適用。況縱認異議人上開自小客貨車業已駛至上
    開交岔路口，然異議人係欲由上開寬士村右轉往民生社區，
    而證人陳良讚則係由上開民生社區左轉往寬士村，參以上開
    交岔路口道路尚稱寬敞，足供兩輛自小客車會車通行等情，
    此有上開事故現場照片可稽，復參以異議人之自小客貨車與
    證人陳良讚之機車碰撞地點為未劃設分向線或分向限制線之
    道路，此亦有道路交通事故調查報告表（見本院卷第13頁）
    及上開事故現場照片可稽，故若兩車皆能依道路交通安全規
    則第95條第1 項之規定靠右行駛，兩車行經路線並無交叉點
    ，亦無發生碰撞之可能，故於此情形，揆諸前揭說明，亦無
    上開「左方車應暫停讓右方車先行」規定之適用。原處分認
    異議人左方車未暫停讓證人陳良讚之右方車先行而肇事，即
    有不當。
(三)又證人陳良讚於事故當時，其騎乘上開機車並未靠右行駛乙
    節，業據證人陳良讚於本院調查時證稱：「（問：事故當天
    左轉彎為何沒靠邊騎？）因為當天有毛毛雨，我沒有注意，
    就騎比較路中間。平常我經過那裡都會比較靠路邊騎。」等
    語明確（見本院卷第49頁），參以上開事故現場照片及道路
    交通事故現場圖所示證人陳良讚機車倒地位置位於道路中間
    ，而異議人所駕駛上開自小客貨車則係靠右行駛，足認本件
    事故之發生係因證人陳良讚騎乘機車左轉時未依道路交通安
    全規則第95條第1 項規定靠右行駛，致與異議人所駕駛之上
    開自小客貨車發生碰撞，是本件交通事故之發生，異議人並
    無過失，而無違反道路交通安全規則之情形至為明確。
四、綜上所述，本件交通事故異議人並無違反道路交通安全規則
    之情形，原處分機關依道路交通管理處罰條例第61條第3 項
    規定，裁處異議人記違規點數3 點，即有未洽，異議人異議
    ，為有理由，自應由本院撤銷原處分，另為主文第2項之諭
    知。
據上論斷，應依道路交通管理處罰條例第87條第2項，道路交通
案件處理辦法第20條前段，裁定如主文。
中    華    民    國    99    年    11    月    30    日
                    交通法庭    法  官  啟夫
上列正本證明與原本無異。
如不服本裁定，應於裁定送達後5日內向本院提出抗告狀（應附
繕本）。
中    華    民    國    99    年    11    月    30    日
                                書記官  侯麗茹

司法院資訊處製作；財團法人民間司法改革基金會備份。
